臺灣南投地方法院民事判決
111年度訴字第1號
原      告  邱月娟  
            李依華  

共      同
訴訟代理人  蘇勝嘉律師
複  代理人  莊容安律師
被      告  全發建設有限公司

法定代理人  李乙斐  

上列當事人間拆除地上物返還土地事件，本院於民國111年9月20
日言詞辯論終結，判決如下：
    主  文
原告之訴及假執行之聲請均駁回。
訴訟費用由原告負擔。
    事實及理由
一、原告主張略以：
　㈠坐落南投縣○○鄉○○段000○0○000○0地號土地，為訴外人李太郎
    所有（下稱李太郎土地），其上同段454、455建號（門牌號
    碼：同鄉六合街19、21號）建物，則為被告所有（下合稱被
    告建物）。坐落同段763地號土地、其上同段146建號（門牌
    號碼：同鄉鹿彰路82之1號）建物，為原告李依華所有，同
    段764地號土地、其上同段144建號（門牌號碼：同鄉鹿彰路
    82號）建物，為原告邱月娟所有（前開2筆土地，下合稱原
    告土地，前開2筆建物，下合稱原告建物，前開4筆不動產，
    下合稱原告房地）；李太郎土地與原告土地相鄰。
　㈡被告在李太郎土地上出資興建被告建物，逾越李太郎土地界
    址，占用原告土地，原告自得依民法第767條第1項前段、中
    段規定，請求被告將占用原告土地範圍之被告建物（下稱越
    界建物）拆除，並將越界建物所占用之原告土地（下稱遭占
    土地）返還原告。
　㈢被告欠缺占有原告土地之權源，仍以越界建物占有使用遭占
    土地，而受有相當於租金之不當得利，且造成原告損害，原
    告自得依民法第179條前段、第184條第1項前段等規定，請
    求被告返還前開利益或賠償同額損害。倘本院認被告毋庸將
    越界建物拆除、將遭占土地返還，原告亦得依民法第796條
    之1第2項準用第796條第1項但書規定，請求被告支付同額償
    金。
　㈣被告所出資興建被告建物之屋簷等設備，使雨水直注至相鄰
    之原告房地，原告自得依民法第777條規定，請求被告不得
    再使雨水直注至原告房地。
　㈤爰依前開規定，提起本件訴訟，並聲明：
　⒈被告應將原告邱月娟所有遭占土地上之越界建物（指454建號建物）拆除，並將前開遭占土地（即本院卷第163頁、原告所提出繪圖紅色所示區域）返還原告邱月娟；被告應將原告李依華所有遭占土地上之越界建物（含454、455建號建物）拆除，並將前開遭占土地（即本院卷第163頁、原告所提出繪圖紅色所示區域）返還原告李依華。
　⒉被告應自民事變更訴之聲明㈡狀繕本送達翌日起至返還土地日
    止，按月給付原告邱月娟新臺幣（下同）560元、李依華840
    元，如未按月給付，應併給付自次月1日起至清償日止，按
    週年利率百分之5計算之利息（先位請求權基礎為民法第179
    條前段、第184條第1項前段等規定；備位請求權基礎為民法
    第796條之1第2項準用第796條第1項但書規定）。
　⒊被告在被告建物所設置之屋簷、工作物或其他設備，不得使
    雨水或其他液體直注於原告房地。
　⒋願供擔保，請准宣告假執行。
二、被告抗辯略以：
　㈠被告建物及原告建物固各自建築至李太郎土地及原告土地之
    地籍線邊，致二建物距離極為相近。惟被告於興建被告建物
    時，有申請鑑界，未逾越李太郎土地界址，無占用原告土地
    之情況；反係原告於增建原告建物時，雨遮已有逾越原告土
    地界址，占用李太郎土地上空之情況。
　㈡被告建物於興建過程，在圍牆邊有設置洩水坡度及排水管線
    ，使屋簷滴落雨水流回被告建物後再排出，未有雨水直注至
    原告房地之情況；縱有雨水滴濺至原告房地之情況，亦係原
    告建物雨遮將雨水滴至原告房地，或滴至被告建物圍牆再噴
    濺回原告房地。
　㈢並聲明：如主文第1項所示。
三、本院之判斷：
　㈠所有人對於無權占有或侵奪其所有物者，得請求返還之，對
    於妨害其所有權者，得請求除去之；無法律上之原因而受利
    益，致他人受損害者，應返還其利益；因故意或過失，不法
    侵害他人之權利者，負損害賠償責任；土地所有人建築房屋
    逾越地界，鄰地所有人請求移去或變更時，法院得斟酌公共
    利益及當事人利益，免為全部或一部之移去或變更，但土地
    所有人對於鄰地因此所受之損害，應支付償金，民法第767
    條第1項前段、中段、第179條前段、第184條第1項前段、第
    796條之1第1項、第2項準用第796條第1項但書固有明文。惟
    當事人主張有利於己之事實者，就其事實有舉證之責任，民
    事訴訟法第277條第1項亦有明文。是以，於原告依前開民法
    等規定，請求被告拆除地上物、返還土地，併請求被告返還
    利益、賠償損害、支付償金時，自應由原告就「原告為土地
    所有權人（及受損害人）」、「被告為土地現占有人（及受
    利益人）」等權利發生要件事實，負舉證責任。
　㈡經查：
　⒈原告主張原告土地為其所有，被告建物為被告所有等事實，
    為被告所未爭執，且有原告土地及被告建物之土地及建物第
    一類登記謄本可證（見本院卷第141至160頁），固堪信為真
    實。
　⒉然原告主張被告建物越界占用原告土地等語，則為被告所否
    認。本院為釐清被告建物有無占用原告土地乙節，遂會同南
    投縣竹山地政事務所（下稱竹山地政）人員、兩造於110年1
    2月24日勘驗現場，認被告建物是否有占用原告土地，需由
    竹山地政人員測量始能確認，並當場囑託竹山地政人員測量
    「原告土地是否有遭被告建物占用」，倘有遭占用之情，併
    請繪製土地複丈成果圖，有勘驗筆錄、現場照片可證（見本
    院卷第185至201頁）；竹山地政嗣於111年1月4日以竹第二
    字第1110000052號函覆，測量結果為被告建物未占用原告土
    地等語明確，有該函文可佐（見本院卷第203頁）。本院又
    於111年2月17日以投院明民問111訴1字第1119000568號函再
    囑託竹山地政人員測量「被告建物所占用土地地號及範圍」
    ，併繪製土地複丈成果圖，且說明測量基礎及方法，有該函
    文可參（見本院卷第219至220頁）；竹山地政繼於111年3月
    3日以竹地二字第1110000771號函，檢送附圖即該所人員於1
    11年2月22日複丈後所繪製之土地複丈成果圖（下稱附圖）
    到院，並說明其係依地籍測量實施規則第250條規定，原告
    土地係採取數值法辦理地籍測量之地區，竹山地政人員在使
    用精密電子測距經緯儀，於土地附近檢測圖根點無誤後，施
    測本院囑託測量事項，並計算座標值展繪在地籍圖經界線，
    將現場測量結果與地籍圖經界線核對，確認原告土地未遭被
    告建物占用等語明確，有該函文及附圖可考（見本院卷第23
    9至242頁）。依前開證據資料，足認被告建物均坐落在李太
    郎土地上，未逾越李太郎土地界址，無占用原告土地之情。
    從而，原告前開主張，尚非可採。
　⒊準此，被告建物既未越界占用原告土地，原告自不得請求被
    告拆除被告建物；原告復未提出證據，加以證明被告有占用
    原告土地之事實，或被告有使用原告土地，而受有利益，致
    原告受有損害之其他情況，亦無從請求被告返還原告土地，
    或返還、賠償損害、支付償金。
　㈢土地所有人不得設置屋簷、工作物或其他設備，使雨水或其
    他液體直注於相鄰之不動產；前開規定，於建築物利用人準
    用之，民法第777條、第800條之1固有明文。
　㈣經查：
　⒈原告主張李太郎土地與原告土地相鄰，被告建物坐落被告土
    地，原告建物坐落原告土地上等事實，為被告所不爭執，且
    有李太郎土地及原告房地之土地及建物登記第一類謄本可證
    （見本院卷第141至160頁），固堪信為真實。
　⒉然原告主張被告建物之屋簷等設備，使雨水直注至相鄰之原
    告房地等語，則為被告所否認。原告固提出錄影光碟及照片
    為證（見本院卷第233至235頁），以證明影像中被告建物與
    原告建物相距甚近，二座建物間之地面遭雨水滴落，呈潮濕
    狀態。惟原告並未提出證據，加以證明該地面為原告土地，
    而非被告土地，自難憑前開影像，即認雨水等液體有直注至
    原告土地。況被告建物與原告建物相距甚近，原告建物確有
    增建雨遮等事實，有前開影像及現場照片可證（見本院卷第
    193頁），則被告抗辯係原告建物雨遮將雨水滴至原告房地
    等語，未與常情相悖，亦難憑前開影像，即認係被告使雨水
    等液體直注至二座建物及其間地面。從而，原告前開主張，
    尚非可採。
　⒊準此，依原告所提出證據，無法證明被告有使雨水直注至原
    告房地之情況，原告自無從請求被告不得設置屋簷等設備使
    雨水等液體直注原告房地。
四、綜上所述，原告依民法第767條第1項前段、中段、第179條
　　、第184條第1項前段、第796條之1第2項準用第796條第1項
    但書、第777條等規定，請求被告應將原告所有遭占土地上
    之越界建物拆除，並將前開遭占土地返還原告；及自民事變
    更訴之聲明㈡狀繕本送達翌日起至返還土地日止，按月給付
    原告邱月娟560元、原告李依華840元，如未按月給付，應併
    給付自次月1日起至清償日止，按週年利率百分之5計算之利
    息；被告建物所設置之屋簷等設備，不得使雨水等液體直注
    於原告房地，均為無理由，應予駁回。原告之訴既經駁回，
    其假執行之聲請即失所依附，應併予駁回。
五、本件事證已臻明確，兩造其餘攻擊防禦方法暨舉證，經審酌
    後認與判決結果不生影響，爰不一一論述。　　　　　　　
六、訴訟費用負擔之依據：民事訴訟法第78條、第85條第1項本
    文。　　
中　　華　　民　　國　　111 　年　　10　　月　　27　　日
                  民事第二庭  法　官  葉峻石
以上正本係照原本作成。
如對本判決上訴，須於判決送達後20日內向本院提出上訴狀。如
委任律師提起上訴者，應一併繳納上訴審裁判費。
中　　華　　民　　國　　111 　年　　10　　月　　27　　日
                              書記官  沈柏樺